ACORDAO-COMPLETO-2389437

ACÓRDÃO 3332/2020 ATA 8/2020 - SEGUNDA CÂMARA

VISTOS, relatados e discutidos os atos de concessão de pensão civil instituídas por Eudes Antônia Fernandes dos Prazeres, Inês Fátima Wrobel Von Zuben, Kelly Aliny Pelin Bachmann, Rogério Rodrigues Dias e Tânia Vera dos Santos Moreira, ex-servidores da Justiça Federal de 1º e 2º Graus da 4ª Região-RS;
ACORDAM os ministros do Tribunal de Contas da União, reunidos em Sessão da 2ª Câmara, ante as razões expostas pela relatora, e com fundamento nos artigos 71, inciso III, da Constituição Federal de 1988, 1º, inciso V, e 39, inciso II, da Lei 8.443/1992, 1º, inciso VIII, 259, inciso II, 260, §§ 1º e 5º, e 262, § 2º, do Regimento Interno/TCU em:
9.1. considerar prejudicado, por perda de objeto, o exame do mérito do ato de alteração da concessão da pensão civil instituída pela ex-servidora Tânia Vera dos Santos Moreira;
9.2. considerar legais os atos inicial e de alteração da pensão civil instituída pela ex-servidora Inês Fátima Wrobel Von Zuben, ordenando-lhes o registro;
9.3. considerar ilegais, negando-lhes registro, os atos de concessão das pensões civis instituídas pelos ex-servidores Eudes Antônia Fernandes dos Prazeres (atos inicial e de alteração) , Kelly Aliny Pelin Bachmann (ato de alteração) e Rogério Rodrigues Dias (atos inicial e de alteração) ;
9.4. determinar à Justiça Federal de 1º e 2º Graus da 4ª Região-RS que, nos termos dos arts. 262, caput, do Regimento Interno do TCU e 19, caput, da Instrução Normativa - TCU 78/2018:
9.4.1. abstenha-se de realizar pagamentos decorrentes dos atos de concessão considerados ilegais, no prazo de 15 (quinze) dias, contado a partir da ciência dessa deliberação, sujeitando-se a autoridade administrativa omissa à responsabilidade solidária;
9.4.2. comunique aos beneficiários acerca do teor deste Acórdão, alertando-os de que o efeito suspensivo proveniente da interposição de eventuais recursos junto ao TCU não os eximirá da devolução dos valores percebidos indevidamente após sua notificação, caso os recursos não sejam providos;
9.4.3. emita e disponibilize no sistema e-Pessoal, no prazo de 30 (trinta) dias, novos atos de concessão, escoimados da irregularidade apontada, nos termos do art. 262, § 2º, do Regimento Interno do TCU; e
9.4.4. encaminhe ao Tribunal o comprovante de que os interessados tomaram ciência do inteiro teor desta deliberação.

Processo versando sobre atos de concessão inicial de pensões civis instituídas por Eudes Antônia Fernandes dos Prazeres, Inês Fátima Wrobel Von Zuben, Kelly Aliny Pelin Bachmann, Rogério Rodrigues Dias e Tânia Vera dos Santos Moreira, ex-servidores da Justiça Federal de 1º e 2º Graus da 4ª Região/RS.

Segunda Câmara

Justiça Federal de 1º e 2º Graus da 4ª Região-RS.

3. Interessados/Responsáveis:
3.1. Interessados: Agnaldo Bachmann (CPF XXX.736.109-XX), Agnaldo Bachmann (CPF XXX.736.109-XX), Aluisio Miranda Von Zuben (CPF XXX.777.379-XX), Aluísio Miranda Von Zuben (CPF XXX.777.379-XX), Aluísio Miranda Von Zuben (CPF XXX.777.379-XX), Claudineia de Jesus Lima (CPF XXX.039.009-XX), Claudinéia de Jesus Lima (CPF XXX.039.009-XX), Debora Fernandes dos Prazeres (CPF XXX.687.249-XX), Joicy Rodrigues Dias (CPF XXX.349.699-XX), Joicy Rodrigues Dias (CPF XXX.349.699-XX), Jose Benedito dos Prazeres (CPF XXX.626.309-XX), José Benedito dos Prazeres (CPF XXX.626.309-XX), Theodora Wrobel Von Zuben (CPF XXX.094.829-XX), Theodora Wrobel Von Zuben (CPF XXX.094.829-XX), Theodora Wrobel Von Zunben (CPF XXX.094.829-XX), Victorina Araujo dos Santos (CPF XXX.683.320-XX), Wallace Rodrigues Dias (CPF XXX.349.989-XX) e Wallace Rodrigues Dias (CPF XXX.349.989-XX).

13.1. Ministros presentes: Ana Arraes (Presidente), Augusto Nardes, Aroldo Cedraz (Relator) e Raimundo Carreiro.
13.2. Ministros-Substitutos presentes: Marcos Bemquerer Costa e André Luís de Carvalho.

AROLDO CEDRAZ

Adoto como Relatório a instrução elaborada no âmbito da Secretaria de Fiscalização de Pessoal (Peça 43) , cuja proposta de encaminhamento contou com a anuência do corpo diretivo da referida unidade técnica (Peça 44) , bem como do ilustre representante do Ministério Público junto ao TCU (Peça 45) :
“[...] INTRODUÇÃO
1.	Trata-se de atos de concessão (inicial ou de alteração) das pensões civis instituídas por Eudes Antônia Fernandes dos Prazeres (CPF: XXX.944.099-XX) , Inês Fátima Wrobel Von Zuben (CPF: XXX.627.329-XX) , Kelly Aliny Pelin Bachmann (CPF: XXX.459.069-XX) , Rogério Rodrigues Dias (CPF: XXX.660.439-XX) e Tânia Vera dos Santos Moreira (CPF: XXX.941.390-XX) , ex-servidores da Justiça Federal de 1º e 2º Graus da 4ª Região/RS.
2.	Os atos foram submetidos, para fim de registro, à apreciação do Tribunal de Contas da União (TCU) , de acordo com o art. 71, inciso III, da Constituição Federal. O cadastramento e a disponibilização ao TCU ocorreram por intermédio do Sistema de Apreciação e Registro de Atos de Admissão e Concessões, na forma dos arts. 2º, caput e incisos I a VI, e 4º, caput, da Instrução Normativa - TCU 78/2018.
3.	Ao benefício pensional instituído pela ex-servidora Eudes Antônia Fernandes dos Prazeres (CPF: XXX.944.099-XX) habilitaram-se José Benedito dos Prazeres (CPF: XXX.626.309-XX) , viúvo da ex-servidora, e Debora Fernandes dos Prazeres (CPF: XXX.687.249-XX) , filha da ex-servidora (já excluída) .
4.	Ao benefício pensional instituído pela ex-servidora Inês Fátima Wrobel Von Zuben (CPF: XXX.627.329-XX) habilitaram-se Aluísio Miranda Von Zuben (CPF: XXX.777.379-XX) , viúvo da ex-servidora, e Theodora Wrobel Von Zuben (CPF: XXX.094.829-XX) , filha da ex-servidora (já excluída) .
5.	Ao benefício pensional instituído pela ex-servidora Kelly Aliny Pelin Bachmann (CPF: XXX.459.069-XX) habilitou-se Agnaldo Bachmann (CPF: XXX.736.109-XX) , viúvo da ex-servidora.
6.	Ao benefício pensional instituído pelo ex-servidor Rogério Rodrigues Dias (CPF: XXX.660.439-XX) habilitou-se Claudinéia de Jesus Lima (CPF: XXX.039.009-XX) , companheira do ex-servidor, e os filhos, já excluídos, Joicy Rodrigues Dias (CPF: XXX.349.699-XX) e Wallace Rodrigues Dias (CPF: XXX.349.989-XX) .
7.	Ao benefício pensional instituído pela ex-servidora Tânia Vera dos Santos Moreira (CPF: XXX.941.390-XX) habilitou-se Victorina Araújo dos Santos (CPF: XXX.683.320-XX) , mãe da ex-servidora (já excluída) .
HISTÓRICO
8.	Em 10/4/2008, esta Unidade Técnica elaborou peça de instrução processual com proposta de considerar ilegais os atos de concessão das pensões civis instituídas pelos ex-servidores Kelly Aliny Pelin Bachmann, Rogério Rodrigues Dias e Tânia Vera dos Santos Moreira, em razão do pagamento da vantagem “opção”, e considerar legais os atos de concessão das pensões civis instituídas pelas ex-servidoras Eudes Antônia Fernandes dos Prazeres e Inês Fátima Wrobel Von Zuben (peça 1, p. 56-59) .
9.	Encaminhados os autos ao Ministério Público (MP/TCU) o douto parquet dissentiu em parte da proposta da Unidade Técnica, propondo que fosse considerado prejudicado, por inépcia, o exame do mérito dos atos de concessão das pensões civis instituídas pelos ex-servidores Eudes Antônia Fernandes dos Prazeres, Rogério Rodrigues Dias e Tânia Vera dos Santos Moreira, e que fosse considerado ilegal o ato de concessão da pensão instituída pela ex-servidora Kelly Aliny Pelin Bachmann, e legal o ato de concessão da pensão civil instituída pela ex-servidora Inês Fátima Wrobel Von Zuben (peça 1, p. 61) .
10.	Em despacho exarado em 13/4/2009, o Ministro Relator autorizou a realização de diligência com vistas ao completo saneamento dos autos (peça 1, p. 62) .
11.	Esta Unidade Técnica promoveu diligência junto à Unidade Jurisdicionada conforme relatado à peça 1, páginas 70 e 71, vindo aos autos, em resposta, a documentação constante da peça 1, páginas 72-76.
12.	Em 29/8/2018, esta Secretaria de Fiscalização elaborou nova peça de instrução processual, formulando proposta no sentido de considerar legais os atos de concessão das pensões civis instituídas pelos ex-servidores Eudes Antônia Fernandes dos Prazeres, Inês Fátima Wrobel Von Zuben, Kelly Aliny Pelin Bachmann e Rogério Rodrigues Dias; e considerar prejudicado, por perda de objeto, o exame do mérito do ato de concessão da pensão civil instituída pela ex-servidora Tânia Vera dos Santos Moreira (peça 17) .
13.	Em parecer exarado em 23/1/2019 (peça 22) , o MP/TCU anuiu com a proposta de legalidade do ato de concessão da pensão civil instituída pela ex-servidora Inês Fátima Wrobel Von Zuben, e propôs a realização de diligência em relação às pensões instituídas pelos ex-servidores Eudes Antônia Fernandes dos Prazeres, Kelly Aliny Pelin Bachmann e Rogério Rodrigues Dias (peça 22) .
14.	Em despacho datado de 27/3/2019, o Ministro Relator determinou a adoção das providências sugeridas pelo MP/TCU (peça 23) .
15.	Em cumprimento à sobredita determinação, esta Unidade Técnica encaminhou à Unidade Jurisdicionada o expediente constante da peça 24. Em resposta, veio aos autos a documentação acostada à peça 27.
16.	Posteriormente, foi oportunizada a oitiva dos beneficiários das pensões instituídas pelos ex-servidores Eudes Antônia Fernandes dos Prazeres, Kelly Aliny Pelin Bachmann e Rogério Rodrigues Dias (peças 28 a 30) , sendo os mesmos regularmente notificados (peças 31, 32 e 41) .
EXAME TÉCNICO
Pensão civil instituída pela ex-servidora Inês Fátima Wrobel Von Zuben (CPF: XXX.627.329-XX) 
17.	A pensão civil instituída pela ex-servidora Inês Fátima Wrobel Von Zuben, falecida em 17/11/2000, tem atualmente como único beneficiário Aluísio Miranda Von Zuben (CPF: XXX.777.379-XX) , viúvo da ex-servidora. Constam do presente feito os atos disponibilizados no Sisac sob os números de controle 20782713-05-2007-000006-0 (ato inicial) , 20782713-05-2009-000025-1 e 20782713-05-2016-000008-5 (atos de alteração) .
18.	A ficha financeira do beneficiário foi extraída do e-Pessoal e está acostada à peça 4.
19.	Após consulta à base de dados do Sisac, constatou-se que o ato inicial de concessão da pensão instituída pela ex-servidora Inês Fátima Wrobel Von Zuben foi apreciado por este Tribunal com julgamento pela ilegalidade, apenas em decorrência do pagamento da URP (Acórdão 524/2007-TCU-Primeira Câmara) . Ademais, cabe nesse ponto transcrever excerto do parecer emitido pelo MP/TCU quanto ao ato em exame (peça 22) : “ Quanto aos atos de peças n.ºs 9/11, relativos à ex-servidora Inês Fátima Wrobel Von Zuben, observamos que, pelo ato de aposentadoria da instituidora, houve o exercício de funções de confiança por mais de cinco anos ininterruptos até 19/01/1995, data de revogação do artigo 193 da Lei n.º 8.112/90 (peça n.º 19) . Adicionalmente, pela verificação do contracheque mais atual do beneficiário Aluisio Miranda Von Zuben, não identificamos irregularidade. Acompanhamos, pois, o parecer de legalidade e registro, feito pela Sefip. ”
20.	Desse modo, propõe-se considerar legais, para fim de registro, os atos de concessão em comento.
Pensão civil instituída pela ex-servidora Eudes Antônia Fernandes dos Prazeres (CPF: XXX.944.099-XX) 
21.	A pensão civil instituída pela ex-servidora Eudes Antônia Fernandes dos Prazeres, falecida em 13/4/1998, quando ainda era servidora ativa, tem atualmente como único beneficiário José Benedito dos Prazeres (CPF: XXX.626.309-XX) , viúvo da ex-servidora. Constam do presente feito os atos disponibilizados no Sisac sob os números de controle 20782713-05-2009-000022-7 (ato inicial) e 20782713-05-2007-000014-0 (ato de alteração) .
22.	Esta Unidade Técnica oportunizou a oitiva do beneficiário da pensão (peça 28) , haja vista que foram identificadas as seguintes irregularidades quanto ao cálculo do benefício: I) Inclusão da vantagem “opção” no cálculo do benefício pensional instituído pela ex-servidora que faleceu em atividade, uma vez que tal rubrica somente é devida a servidores aposentados (Acórdão 2076/2005-TCU-Plenário e Acórdão 786/2005-TCU-Segunda Câmara) ; II) Rubrica relativa à incorporação de quintos (FC-5) decorrente do exercício do cargo de Oficial de Justiça Avaliador (Especialidade Executante de Mandados) e rubrica relativa à GAE, as quais foram incluídas no cálculo do benefício pensional – situação em conflito com a jurisprudência do TCU (Acórdão 2784/2016-TCU-Plenário, Acórdão 3211/2017-TCU-1ªCâmara e Acórdão 2400/2017-TCU-Primeira Câmara) .
RESPOSTA À OITIVA
23.	Regularmente notificado (peça 31) , o beneficiário da pensão apresentou suas alegações de defesa (peça 39) , pugnando pela manutenção do pagamento das parcelas apontadas como irregulares, e sustentando que a suspensão do pagamento de tais vantagens se constituiria em ofensa à segurança jurídica e ao ato jurídico perfeito, devendo ser observado o instituto da decadência previsto na Lei 9.784/99.
Análise dos argumentos apresentados
24.	Esta Corte de Contas, no tocante à decadência prevista no art. 54 da Lei 9.784/1999, entende que o referido dispositivo legal, ao ser aplicado aos atos de aposentadoria e pensão, conta seu prazo decadencial somente a partir do respectivo registro pelo Tribunal de Contas da União, visto que, em se tratando de ato complexo, só é aperfeiçoado quando de seu registro pelo TCU. Portanto, o prazo decadencial não pode ser contado a partir da concessão administrativa, mas sim a partir do exame pelo TCU. Esse é o teor da Súmula TCU 278/2012, a seguir transcrita:
SÚMULA 278/2012: Os atos de aposentadoria, reforma e pensão têm natureza jurídica de atos complexos, razão pela qual os prazos decadenciais a que se referem o § 2º do art. 260 do Regimento Interno e o art. 54 da Lei nº 9.784/99 começam a fluir a partir do momento em que se aperfeiçoam com a decisão do TCU que os considera legais ou ilegais, respectivamente.
25.	Quanto ao Princípio da Segurança Jurídica, verifica-se que tal instituto é vetor importante do Direito, que impõe ao magistrado a ponderação de sua incidência no caso concreto, mas sempre em face de outros princípios estruturantes da Administração Pública, como o princípio da legalidade, expresso na Constituição Federal, a partir do qual se estrutura todo o direito público e administrativo.
26.	A apreciação de atos de concessão de aposentadoria pela ilegalidade não infringe o princípio da segurança jurídica. Não há que se falar em direito adquirido antes que o ato complexo esteja definitivamente registrado por este Tribunal, muito menos quando a concessão traz em seu bojo vício insanável, por não haver lei que a suporte.
27.	Em suma, entende-se que não se pode garantir o registro de um ato de concessão de aposentadoria ou de pensão civil considerado ilegal pelo TCU invocando apenas princípios tais como o da segurança jurídica, boa-fé, proteção da confiança e razoabilidade, os quais deverão ser sopesados também com o princípio da legalidade.
28.	No caso em apreço, não há como prosperar o registro em razão da constatação de ilegalidade no ato, o que afasta, por si só, a presunção de legitimidade do ato administrativo que lhe concedeu o benefício, não havendo, assim, que se falar em violação da segurança jurídica ou do direito adquirido.
29.	Diante disso, e considerando que os argumentos apresentados não têm o condão de elidir as irregularidades apontadas, propõe-se considerar ilegais, negando-lhes registro, os atos de concessão aqui examinados.
Pensão civil instituída pela ex-servidora Kelly Aliny Pelin Bachmann (CPF: XXX.459.069-XX) 
30.	A pensão civil instituída pela ex-servidora Kelly Aliny Pelin Bachmann, falecida em 14/11/2001, quando ainda era servidora ativa, tem como único beneficiário Agnaldo Bachmann (CPF: XXX.736.109-XX) , viúvo da ex-servidora. Consta do presente feito o ato de alteração da concessão, disponibilizado no Sisac sob o número de controle 20782713-05-2007-000010-8.
31.	A ficha financeira do beneficiário foi extraída do e-Pessoal e está acostada à peça 5.
32.	Esta Unidade Técnica oportunizou a oitiva do beneficiário da pensão (peça 29) , haja vista que foi identificada a inclusão da vantagem “opção” no cálculo do benefício pensional instituído pela ex-servidora que faleceu em atividade, sendo irregular o pagamento de tal vantagem, uma vez que a aludida rubrica somente é devida a servidores aposentados (Acórdão 2076/2005-TCU-Plenário e Acórdão 786/2005-TCU-Segunda Câmara) .
RESPOSTA À OITIVA
33.	Regularmente notificado (peça 41) , o beneficiário da pensão apresentou suas alegações de defesa (peça 40) , pugnando pela manutenção do pagamento da parcela apontada como irregular, e sustentando que a suspensão do pagamento de tal vantagem se constituiria em ofensa à segurança jurídica, à razoabilidade e à boa-fé, devendo ser observado o instituto da decadência previsto na Lei 9.784/99.
Análise dos argumentos apresentados
34.	Esta Corte de Contas, no tocante à decadência prevista no art. 54 da Lei 9.784/1999, entende que o referido dispositivo legal, ao ser aplicado aos atos de aposentadoria e pensão, conta seu prazo decadencial somente a partir do respectivo registro pelo Tribunal de Contas da União, visto que, em se tratando de ato complexo, só é aperfeiçoado quando de seu registro pelo TCU. Portanto, o prazo decadencial não pode ser contado a partir da concessão administrativa, mas sim a partir do exame pelo TCU. Esse é o teor da Súmula TCU 278/2012, a seguir transcrita:
SÚMULA 278/2012: Os atos de aposentadoria, reforma e pensão têm natureza jurídica de atos complexos, razão pela qual os prazos decadenciais a que se referem o § 2º do art. 260 do Regimento Interno e o art. 54 da Lei nº 9.784/99 começam a fluir a partir do momento em que se aperfeiçoam com a decisão do TCU que os considera legais ou ilegais, respectivamente.
35.	Quanto ao Princípio da Segurança Jurídica, verifica-se que tal instituto é vetor importante do Direito, que impõe ao magistrado a ponderação de sua incidência no caso concreto, mas sempre em face de outros princípios estruturantes da Administração Pública, como o princípio da legalidade, expresso na Constituição Federal, a partir do qual se estrutura todo o direito público e administrativo.
36.	A apreciação de atos de concessão de aposentadoria pela ilegalidade não infringe o princípio da segurança jurídica. Não há que se falar em direito adquirido antes que o ato complexo esteja definitivamente registrado por este Tribunal, muito menos quando a concessão traz em seu bojo vício insanável, por não haver lei que a suporte.
37.	Em suma, entende-se que não se pode garantir o registro de um ato de concessão de aposentadoria ou de pensão civil considerado ilegal pelo TCU invocando apenas princípios tais como o da segurança jurídica, boa-fé, proteção da confiança e razoabilidade, os quais deverão ser sopesados também com o princípio da legalidade.
38.	No caso em apreço, não há como prosperar o registro em razão da constatação de ilegalidade no ato, o que afasta, por si só, a presunção de legitimidade do ato administrativo que lhe concedeu o benefício, não havendo, assim, que se falar em violação da segurança jurídica ou do direito adquirido.
39.	No que concerne ao princípio da boa-fé, ele é levado em consideração à medida que o Tribunal não exige que os valores já pagos indevidamente sejam ressarcidos aos cofres públicos, pois é aplicado o teor do enunciado de jurisprudência 106 da Súmula do TCU.
40.	Diante disso, e considerando que os argumentos apresentados não têm o condão de elidir a irregularidade apontada, propõe-se considerar ilegal, negando-lhe registro, o ato de concessão ora examinado.
Pensão civil instituída pelo ex-servidor Rogério Rodrigues Dias (CPF: XXX.660.439-XX) 
41.	A pensão civil instituída pelo ex-servidor Rogério Rodrigues Dias, falecido em 15/10/2000, tem atualmente como única beneficiária Claudinéia de Jesus Lima (CPF: XXX.039.009-XX) , companheira do ex-servidor. Constam do presente feito os atos de alteração disponibilizados no Sisac sob os números de controle 20782713-05-2007-000012-4 e 20782713-05-2004-000007-0.
42.	A ficha financeira da beneficiária foi extraída do e-Pessoal e está acostada à peça 6. Cumpre ressaltar que, embora esta Unidade Técnica tenha diligenciado junto à UJ, não veio aos autos a documentação comprobatória do exercício de função comissionada, tendo o gestor de pessoal informado que o ex-servidor não consta de seu cadastro como instituidor de pensão no âmbito daquela seção judiciária (peça 1, p. 72) .
43.	Esta Unidade Técnica oportunizou a oitiva do beneficiário da pensão (peça 30) , haja vista que foi identificada a inclusão da vantagem “opção” no cálculo do benefício pensional instituído pelo ex-servidor, falecido em atividade, sendo irregular o pagamento de tal vantagem, uma vez que a aludida rubrica somente é devida a servidores aposentados (Acórdão 2076/2005-TCU-Plenário e Acórdão 786/2005-TCU-Segunda Câmara) .
44.	Embora a beneficiária da pensão tenha sido regularmente notificada (peça 32) , não veio aos autos sua resposta à oitiva.
45.	Assim, propõe-se considerar ilegal, negando-lhe registro, o ato de concessão de pensão civil em comento.
Pensão civil instituída pela ex-servidora Tânia Vera dos Santos Moreira (CPF: XXX.941.390-XX) .
46.	Em consulta à base de dados da Receita Federal/SISOBI, verificou-se a ocorrência de falecimento da beneficiária Victorina Araújo dos Santos (CPF: XXX.683.320-XX) , mãe da ex-servidora Tânia Vera dos Santos Moreira, não mais havendo efeitos financeiros decorrentes do ato de alteração da concessão de pensão civil incluído neste feito. O óbito da beneficiária ocorreu em 22/12/2011.
47.	Desse modo, consoante o disposto no art. 260, § 5º, do Regimento Interno do TCU, propõe-se considerar prejudicado, por perda de objeto, o exame do mérito do aludido ato de alteração da concessão.
CONCLUSÃO 
48.	Por tudo que foi apresentado, propõe-se: considerar ilegais, negando-lhes registro, os atos de concessão das pensões civis instituídas pelos ex-servidores Eudes Antônia Fernandes dos Prazeres (CPF: XXX.944.099-XX) , Kelly Aliny Pelin Bachmann (CPF: XXX.459.069-XX) e Rogério Rodrigues Dias (CPF: XXX.660.439-XX) ; considerar legais, concedendo-lhes registro, os atos de concessão inicial e de alteração da pensão civil instituída pela ex-servidora Inês Fátima Wrobel Von Zuben (CPF: XXX.627.329-XX) ; e considerar prejudicado, por perda de objeto, o exame do mérito do ato de alteração da concessão da pensão civil instituída pela ex-servidora Tânia Vera dos Santos Moreira (CPF: XXX.941.390-XX) .
PROPOSTA DE ENCAMINHAMENTO
49.	Ante o exposto, e de conformidade com o preceituado nos artigos 71, III, da Constituição Federal de 1988; 1º, V, e 39, II, da Lei 8.443/1992; 1º, VIII, 259, II, 260, §§ 1º e 5º, e 262, § 2º, do Regimento Interno/TCU, propõe-se:
49.1	considerar ilegais, negando-lhes registro, os atos de concessão das pensões civis instituídas pelos ex-servidores Eudes Antônia Fernandes dos Prazeres (CPF: XXX.944.099-XX – atos inicial e de alteração) , Kelly Aliny Pelin Bachmann (CPF: XXX.459.069-XX – ato de alteração) e Rogério Rodrigues Dias (CPF: XXX.660.439-XX – atos inicial e de alteração) ;
49.1.1	dispensar o ressarcimento das quantias indevidamente recebidas, presumida a boa-fé, consoante o disposto no Enunciado 106 da Súmula de Jurisprudência do TCU;
49.1.2	determinar à Justiça Federal de 1º e 2º Graus da 4ª Região/RS que, nos termos dos art. 262, caput, do Regimento Interno do TCU e 19, caput, da Instrução Normativa - TCU 78/2018:
a) abstenha-se de realizar pagamentos decorrentes dos atos de concessão considerados ilegais, no prazo de 15 (quinze) dias, contado a partir da ciência dessa deliberação, sujeitando-se a autoridade administrativa omissa à responsabilidade solidária;
b) comunique aos beneficiários acerca do teor deste Acórdão, alertando-os de que o efeito suspensivo proveniente da interposição de eventuais recursos junto ao TCU não os eximirá da devolução dos valores percebidos indevidamente após sua notificação, caso os recursos não sejam providos;
c) emita e disponibilize no sistema e-Pessoal, no prazo de 30 (trinta) dias, novos atos de concessão, escoimados da irregularidade apontada, nos termos do art. 262, § 2º, do Regimento Interno do TCU; e
d) encaminhe ao Tribunal o comprovante de que os interessados tomaram ciência do inteiro teor desta deliberação.
49.2	considerar legais, concedendo-lhes registro, os atos de concessão inicial e de alteração da pensão civil instituída pela ex-servidora Inês Fátima Wrobel Von Zuben (CPF: XXX.627.329-XX) ; e
49.3	considerar prejudicado, por perda de objeto, o exame do mérito do ato de alteração da concessão da pensão civil instituída pela ex-servidora Tânia Vera dos Santos Moreira (CPF: XXX.941.390-XX) . [...]”.
É o Relatório.

Caroline Rodrigues Menezes - OAB/SP 397.378, representando Agnaldo Bachmann.

Procuradora-Geral Cristina Machado da Costa e Silva.

PESSOAL. PENSÃO CIVIL. INCLUSÃO DA VANTAGEM "OPÇÃO" NO CÁLCULO DO BENEFÍCIO PENSIONAL INSTITUÍDO POR EX-SERVIDORA QUE FALECEU EM ATIVIDADE. RUBRICA RELATIVA À INCORPORAÇÃO DE QUINTOS (FC-5) DECORRENTE DO EXERCÍCIO DO CARGO DE OFICIAL DE JUSTIÇA AVALIADOR (ESPECIALIDADE EXECUTANTE DE MANDADOS) E RUBRICA RELATIVA À GAE, AS QUAIS FORAM INCLUÍDAS NO CÁLCULO DO BENEFÍCIO PENSIONAL. OITIVA. NÃO AFASTAMENTO DAS IRREGULARIDADE. ILEGALIDADE DE DOIS ATOS.NEGATIVA DE REGISTRO. NÃO DEVOLUÇÃO DOS VALORES RECEDIDOS DE BOA FÉ. PERDA DE OBJETO DE UM DOS ATOS. LEGALIDADE DOS DEMAIS. ALTORIZAÇÃO PARA REGISTRO. DETERMINAÇÕES. COMUNICAÇÕES.

PENSÃO CIVIL (PCIV)

Secretaria de Fiscalização de Pessoal (Sefip).

Aprecia-se nesta oportunidade processo versando sobre atos de concessão inicial de pensões civis instituídas por Eudes Antônia Fernandes dos Prazeres, Inês Fátima Wrobel Von Zuben, Kelly Aliny Pelin Bachmann, Rogério Rodrigues Dias e Tânia Vera dos Santos Moreira, ex-servidores da Justiça Federal de 1º e 2º Graus da 4ª Região-RS.
2.	Aos respectivos benefícios pensionais instituídos habilitaram-se:
	a) da ex-servidora Eudes Antônia Fernandes dos Prazeres: José Benedito dos Prazeres, viúvo da ex-servidora, e Debora Fernandes dos Prazeres, filha da ex-servidora (já excluída) ;
	b) da ex-servidora Inês Fátima Wrobel Von Zuben: Aluísio Miranda Von Zuben, viúvo da ex-servidora, e Theodora Wrobel Von Zuben, filha da ex-servidora (já excluída) ;
	c) da ex-servidora Kelly Aliny Pelin Bachmann: Agnaldo Bachmann, viúvo da ex-servidora;
	d) do ex-servidor Rogério Rodrigues Dias: Claudinéia de Jesus Lima, companheira do ex-servidor, e os filhos, já excluídos, Joicy Rodrigues Dias e Wallace Rodrigues Dias.
	e) da ex-servidora Tânia Vera dos Santos Moreira: Victorina Araújo dos Santos, mãe da ex-servidora (já excluída) .
3.	A Secretaria de Fiscalização de Pessoal (Sefip) analisou o feito à Peça 44 e propôs considerar ilegais, negando-lhes registro, os atos de concessão das pensões civis instituídas pelos ex-servidores Eudes Antônia Fernandes dos Prazeres, Kelly Aliny Pelin Bachmann e Rogério Rodrigues Dias; considerar legais, concedendo-lhes registro, os atos de concessão inicial e de alteração da pensão civil instituída pela ex-servidora Inês Fátima Wrobel Von Zuben; e considerar prejudicado, por perda de objeto, o exame do mérito do ato de alteração da concessão da pensão civil instituída pela ex-servidora Tânia Vera dos Santos Moreira.
4.	O Ministério Público junto ao Tribunal, por sua vez, acolheu a proposição da unidade técnica.
5.	Manifesto a minha concordância com os pareceres uniformes da unidade técnica e Ministério Público junto a este Tribunal, cujos fundamentos, por percucientes, incorporo às minhas razões de decidir no presente processo.
6.	Quanto ao mérito, verifico que a Sefip abordou, com bastante propriedade, em sua judiciosa manifestação, todas as questões necessárias ao deslinde do feito.
7.	No que tange à pensão instituída pela ex-servidora Inês Fátima Wrobel Von Zuben, falecida em 17/11/2000, tendo como único beneficiário Aluísio Miranda Von Zuben, a análise efetiva constatou que o ato inicial de concessão da pensão foi apreciado por este Tribunal com julgamento pela ilegalidade, apenas em decorrência do pagamento da URP (Acórdão 524/2007-TCU-Primeira Câmara) . Entretanto, pela verificação do contracheque mais atual do beneficiário Aluisio Miranda Von Zuben, não foram identificadas irregularidades. 
8.	Portanto, acompanho os pareceres no sentido de que os atos de concessão inicial e de alteração da pensão civil instituída pela ex-servidora sejam considerados legais, para fim de registro.
9.	Quanto ao ato da ex-servidora Eudes Antônia Fernandes dos Prazeres, falecida em 13/4/1998, quando ainda era servidora ativa, que tem atualmente como único beneficiário José Benedito dos Prazeres, viúvo da ex-servidora, a unidade técnica oportunizou a oitiva do beneficiário da pensão (Peça 28) , haja vista que foram identificadas as seguintes irregularidades quanto ao cálculo do benefício: I) Inclusão da vantagem “opção” no cálculo do benefício pensional instituído pela ex-servidora que faleceu em atividade, uma vez que tal rubrica somente é devida a servidores aposentados (Acórdão 2076/2005-TCU-Plenário e Acórdão 786/2005-TCU-Segunda Câmara) ; II) Rubrica relativa à incorporação de quintos (FC-5) decorrente do exercício do cargo de Oficial de Justiça Avaliador (Especialidade Executante de Mandados) e rubrica relativa à GAE, as quais foram incluídas no cálculo do benefício pensional – situação em conflito com a jurisprudência do TCU (Acórdão 2784/2016-TCU-Plenário, Acórdão 3211/2017-TCU-1ªCâmara e Acórdão 2400/2017-TCU-Primeira Câmara) .
10.	Regularmente notificado (Peça 31) , o beneficiário da pensão, Sr. José Benedito dos Prazeres, apresentou suas alegações de defesa (Peça 39) , pugnando pela manutenção do pagamento das parcelas apontadas como irregulares, e sustentando que a suspensão do pagamento de tais vantagens se constituiria em ofensa à segurança jurídica e ao ato jurídico perfeito, devendo ser observado o instituto da decadência previsto na Lei 9.784/99.
11. 	A Sefip afastou todos os argumentos apresentados. No tocante à decadência prevista no art. 54 da Lei 9.784/1999, por entender que referido dispositivo legal, ao ser aplicado aos atos de aposentadoria e pensão, conta seu prazo decadencial somente a partir do respectivo registro pelo Tribunal de Contas da União, visto que, em se tratando de ato complexo, só é aperfeiçoado quando de seu registro pelo TCU. Portanto, o prazo decadencial não pode ser contado a partir da concessão administrativa, mas sim a partir do exame pelo TCU. Esse é o teor da Súmula TCU 278/2012. Quanto ao Princípio da Segurança Jurídica, defendeu, pelos fundamentos que apresenta, que não há como prosperar o registro em razão da constatação de ilegalidade no ato, o que afasta, por si só, a presunção de legitimidade do ato administrativo que lhe concedeu o benefício, não havendo, assim, que se falar em violação da segurança jurídica ou do direito adquirido.
12.	Pelos próprios fundamentos trazidos pela Sefip, acolho a proposta de considerar ilegal, negando-lhe registro ao ato.
13.	No que se refere à pensão civil instituída pela ex-servidora Kelly Aliny Pelin Bachmann, que tem como único beneficiário Agnaldo Bachmann, a Sefip realizou a oitiva do beneficiário da pensão (Peça 29) , em razão da inclusão da vantagem “opção” no cálculo do benefício pensional instituído pela ex-servidora que faleceu em atividade, sendo irregular o pagamento de tal vantagem, uma vez que a aludida rubrica somente é devida a servidores aposentados (Acórdão 2076/2005-TCU-Plenário e Acórdão 786/2005-TCU-Segunda Câmara) .
14.	Regularmente notificado (Peça 41) , o beneficiário da pensão apresentou suas alegações de defesa (Peça 40) , pugnando pela manutenção do pagamento da parcela apontada como irregular, e sustentando que a suspensão do pagamento de tal vantagem se constituiria em ofensa à segurança jurídica, à razoabilidade e à boa-fé, devendo ser observado o instituto da decadência previsto na Lei 9.784/99.
15.	A Sefip apresentou os mesmos fundamentos referentes ao ato tratado no parágrafo 7 deste Voto, já acolhidos por este relator, razão pela qual acompanho os pareceres no sentido de considerar o ato ilegal, negando-lhe registro.
16.	No que tange à pensão civil instituída pela ex-servidora Tânia Vera dos Santos Moreira, consulta à base de dados da Receita Federal/Sissob, a unidade técnica verificou a ocorrência de falecimento da beneficiária Victorina Araújo dos Santos, mãe da ex-servidora, não mais havendo efeitos financeiros decorrentes do ato de alteração da concessão de pensão civil incluído neste feito. O óbito da beneficiária ocorreu em 22/12/2011.
17.	Desse modo, acompanho a proposta no sentido de considerar prejudicado, por perda de objeto, o exame do mérito do aludido ato de alteração da concessão, nos termos do art. 260, § 5º, do Regimento Interno do TCU.
18.	No caso dos atos considerados irregulares, de conformidade com o art. 262 do Regimento Interno/TCU, impende determinar ao órgão de origem que faça cessar os pagamentos decorrentes do ato ora impugnado, sob pena de responsabilidade solidária da autoridade administrativa omissa, bem como orientá-lo no sentido da possibilidade de emissão de novo ato, livre da irregularidade apontada nos autos.
19.	Com relação às importâncias recebidas indevidamente, julgo que a reposição deve ser dispensada, nos termos do Enunciado 106 da Súmula de Jurisprudência do TCU.
Ante o exposto, VOTO por que o Tribunal adote a minuta de Acórdão que ora submeto à apreciação deste Colegiado.
TCU, Sala das Sessões Ministro Luciano Brandão Alves de Souza, em 17 de março de 2020.
AROLDO CEDRAZ 
Relator